最高法院刑事判決　　　　　　　　　　　　　　　九十三年度台上字第四四二五號
　　上　訴　人　乙○○
　　　　　　　　丙○○
　　　　　　　　甲○○
右上訴人等因違反商業會計法案件，不服台灣高等法院高雄分院中華民國九十二年十
一月十四日第二審更審判決（九十二年度重上更(三)字第四二號，起訴案號：台灣高雄
地方法院檢察署八十三年度偵字第一六三一三號），提起上訴，本院判決如左：
    主  文
原判決關於乙○○、丙○○、甲○○部分均撤銷，乙○○、甲○○部分發回台灣高等
法院高雄分院；丙○○被訴部分公訴不受理。
    理  由
一、撤銷改判部分（即上訴人丙○○部分）：
按被告死亡者，應諭知不受理之判決，刑事訴訟法第三百零三條第五款定有明文。被
告在第二審法院判決後上訴第三審法院中死亡者，依同法第三百九十四條第一項但書
、第三百九十三條第五款、第三百九十八條第三款、第三百八十七條之規定，第三審
之審判亦應有上開條款之適用。本件丙○○違反商業會計法案件，經原審撤銷第一審
關於丙○○部分之判決，依牽連犯關係，從一重改判論處丙○○共同商業負責人，以
明知為不實之事項，而填製會計憑證罪刑。丙○○不服原審判決，於民國九十二年十
二月一日提起第三審上訴。而於上訴本院中，丙○○於九十三年二月六日死亡，有其
戶籍資料附卷可稽。此為第三審法院得依職權調查之事項，依照上開說明，應由本院
將原判決關於丙○○部分撤銷，另為諭知不受理之判決。
二、撤銷發回部分（即上訴人乙○○、甲○○部分）：
本件原判決認定上訴人乙○○係三淩建設實業股份有限公司（下稱三淩公司）、揚日
建設實業股份有限公司之負責人，實際負責其中營建部分。上訴人甲○○為生青有限
公司之實際負責人。丙○○為三淩公司、揚日公司之廢五金部分，及千馬金屬工業股
份有限公司（下稱千馬公司）、昊億股份有限公司（下稱昊億公司）、均中實業有限
公司（下稱均中公司）之實際負責人，暨千馬公司台北分公司之負責人。乙○○、丙
○○、甲○○與均中公司之登記名義負責人黃立安（業經判刑確定），自民國七十九
年間起至八十二年間止，明知上開公司間並無實際交易之行為，為圖得銀行信賴而准
予貸款，竟基於共同犯罪之意思聯絡。利用不知情之會計人員，虛偽對開發票，並將
對開之往來帳目，製作傳票，登載於日記帳或總分類帳後，再將發票登載於原始憑證
上，及將不實之事項填製於會計帳簿上，使銷項與進項虛漲達新台幣（下同）三十九
億四千餘萬元。並交由不知情之會計師陳英傑、張鎮南、夏祖訓簽證後，由乙○○或
丙○○持該會計帳冊，向彰化商業銀行及中國農民銀行，以開立「國內即期信用狀」
、「短期放款─無擔保」、「短期放款─其他副擔保」、「營運週轉金─無擔保」、
「購料週轉金」、「商業本票」等方式申請信用貸款。於八十一年十月間，以昊億公
司名義，向中國農民銀行以「營運週轉金─無擔保」、「購料週轉金」、「商業本票
」等方式，及提供一百八十萬一千五百元之定期存單，增貸詐得一千五百萬元；八十
二年七月間，以三淩公司名義，向彰化商業銀行三民分行，以「純無擔保短期放款」
方式詐貸得二百萬元；八十二年九月間，以昊億公司名義，向彰化商業銀行三民分行
，以「純無擔保短期放款」方式，詐貸得二百萬元，暨以國內即期信用狀方式，向彰
化商業銀行三民分行詐貸得三千萬元；八十一年一月間，以千馬公司名義，向彰化商
業銀行北高雄分行，以國內即期信用狀，詐貸得二千萬元。八十二年七月間，即未如
期繳納本息等情。因而撤銷第一審關於乙○○、甲○○部分之判決，依牽連犯關係，
從一重改判論處其二人共同商業負責人，以明知為不實之事項，而填製會計憑證罪刑
，固非無見。
惟查：(一)被告之自白，須非出於強暴、脅迫、利誘、詐欺、疲勞訊問、違法羈押或其
他不正之方法，且與事實相符者，始得採為證據。如果被告之自白，係出於不正之方
法，並非自由陳述，即其取得自白之程序，已非適法，則不問自白內容是否確實與事
實相符，因其非適法之證據，即不得採為判決之基礎，故審理事實之法院，遇有被告
對於自白係出於不正方法之抗辯時，應先於其他事實而為調查。原判決以甲○○於調
查站時之供述，作為其與乙○○有本件犯行之憑據（見原判決第七頁第十二至十八行
、第九頁第三至五行）。然甲○○於原審否認有犯罪情事，辯稱：伊於調查站訊問時
，係遭調查員威脅而為陳述等情（見原審法院更(二)卷第二一六頁、更(三)卷第九八頁）
。則甲○○於調查站訊問時是否遭威脅而為陳述，攸關其供詞之任意性，自應詳加調
查究明。乃原審未徹查明白，即逕以甲○○於調查站之供述，作為論處甲○○、乙○
○罪刑之基礎，自難認適法。(二)有罪判決書事實之認定與理由之說明必須互相一致，
方為合法。倘若事實之認定與理由之說明不相一致，按諸刑事訴訟法第三百七十九條
第十四款後段規定，自屬判決理由矛盾之當然違背法令。原判決事實內載述乙○○、
甲○○與丙○○共同為前開詐欺犯行，而未提及黃立安亦共同為之（見原判決第三頁
第十六、十七行）。然理由內謂黃立安共同為該詐欺犯行（見原判決第十一頁第十八
、十九行）。據此以觀，原判決事實之認定與理由之說明不相適合，難謂無理由矛盾
之違誤。(三)審理事實之法院對於卷內與被告論罪科刑有關，而依法應予調查之事項，
如未詳加調查，或雖已調查，仍未調查明白者，尚難遽為被告有利或不利之認定；如
有應調查之證據未予調查，率行判決，其判決當然為違背法令。乙○○否認向彰化商
業銀行詐貸款項，辯稱：三淩公司等係依正常程序，提供足夠之擔保向該銀行貸款，
並無詐欺該銀行情事。則三淩公司等向彰化商業銀行借貸系爭款項時，是否提供足以
償債之擔保﹖該公司向彰化商業銀行貸得系爭款項後，實際償還若干本金？所償還本
金與所貸得本金之比例如何﹖何以未依約還款？其與判斷乙○○等有否詐欺該銀行犯
行非無關聯，自須深入研求，並詳述理由。乃原審未就此詳予調查釐清，即認乙○○
等有詐欺該銀行犯行，難謂無調查未盡及理由不備之違誤。以上或為上訴意旨所指摘
，或為本院得依職權調查之事項，應認原判決關於乙○○、甲○○部分仍有發回更審
之原因。又原判決就乙○○、甲○○不另為無罪諭知部分，因公訴人認其與本件有罪
部分，有裁判上一罪關係，基於審判不可分之原則，亦應併予發回。
據上論結，應依刑事訴訟法第三百九十八條第三款、第三百八十七條、第三百零三條
第五款、第三百九十七條、第四百零一條，判決如主文。
中　　　華　　　民　　　國　　九十三　　年　　　八　　　月　　二十六　　日
                              最高法院刑事第六庭
                                  審判長法官  吳　雄　銘
                                        法官  石　木　欽
                                        法官  郭　毓　洲
                                        法官  吳　三　龍
                                        法官  陳　世　雄
      右正本證明與原本無異
                                              書  記  官
中　　　華　　　民　　　國　　九十三　　年　　　九　　　月　　　一　　　日
                                                                        Ｑ
